最高法院刑事判決　　　　　　　　　　　　　　　八十八年度台上字第七二四七號
　　上　訴　人　乙○○
　　　　　　　　丙○○
　　　　　　　　甲○○
右上訴人等因常業重利等罪案件，不服台灣高等法院中華民國八十七年十二月三十日
第二審更審判決（八十六年度上更(二)字第一二二○號，起訴案號：台灣桃園地方法院
檢察署八十二年度偵字第七九○八、九二五一號），提起上訴，本院判決如左：
    主  文
原判決關於乙○○部分及丙○○恐嚇取財部分均撤銷，發回台灣高等法院。
其他上訴駁回。
    理  由
一撤銷發回部分
本件原判決認定上訴人丙○○、甲○○與蘇叔僧（業經判處有期徒刑陸年確定）、芮
繼仁（亦經判刑確定）在桃園縣桃園市○○街二十七號六樓之三開設鑫鑫土地代書事
務所，自民國八十四年四月二十日起，乘劉旭年、潘永祥、李學平、張政雄等人急迫
之際，貸以金錢而取得與原本顯不相當之重利，並以此為業，嗣因劉旭年未如期清償
，蘇叔僧乃於同年六月二十八日邀約劉旭年談判，明知劉某僅借貸新台幣（以下同）
二萬元，竟意圖為自己不法之所有，向劉某恫稱，所借本息應償還六十萬元，否則將
僱請菲律賓籍殺手來處理，並須與彼等配合，向家人騙取現款，隨即強將劉旭年帶往
桃園縣龜山鄉上訴人乙○○姐夫所開設之全家福餐廳乙○○明知蘇某欲向劉家逼債，
二人竟以ＫＥ－五○九九號自用小客車，載同劉旭年於當晚趕回花蓮縣鳳林鎮○○路
六十三號住家，途中迫使劉旭年簽發面額三十萬元之本票乙紙，翌日一時許車抵劉家
，蘇、賴二人即向劉旭年之父親劉萬扶誆稱：劉旭年前於軍中虧空公款，積欠債務三
十萬元，劉旭年不敢吐實，在旁附和，致劉萬扶心生畏懼，誤信為真，允予當日傍晚
交款，蘇、賴二人隨即將劉旭年載往台東縣成功鎮乙○○之親戚家住宿，當日下午趨
車前往劉家收取三十萬元（此時囑咐劉旭年在鳳林公園等候），得款後再開車將劉旭
年押回台北，逼令劉旭年再簽發六十萬元之本票後始加以釋放。同年八月二十三日晚
間十時許，蘇叔僧又帶同有犯意聯絡之鹿博、芮繼仁、丙○○及綽號「阿倫」之成年
男子，與被脅迫前往而不知情之張政雄，分駛兩部轎車前往劉萬扶家中，索討尾款三
十萬元不成（同年七月二十五日向劉萬扶強索一百二十萬元已給付九十萬元），蘇叔
僧即命同行之鹿博等人將劉家大門踢破，並向劉萬扶恫稱：限一個月內付清，否則將
放火燒屋等語，恐嚇劉旭年家人交付財物，使劉萬扶心生畏懼，而由其子劉瑞年報警
，當場逮捕芮繼仁，其餘之人則乘隙逃逸。潘永祥於借款後，雖曾支付五次利息共三
萬元及清償本金一萬元，惟蘇叔僧等人意猶未足，竟意圖為自己不法之所有，於八十
一年八月二十一日下午三時許，夥同有犯意聯絡之芮繼仁、丙○○、「阿倫」等人至
桃園縣八德鄉○○街一二○號潘永祥住處，向潘某恫稱；須簽發三百萬元本票或至銀
行辦理ＶＩＳＡ卡供渠等消費，或替渠等討債，否則將剁斷其腳等語，要脅潘某交付
財物，經潘某苦苦相求，允予次日再予答覆，彼等始行離去。張政雄向蘇叔僧等人借
款後，未按期清償，蘇某等一行人於離開潘宅後轉往桃園縣桃園市○○路一○三巷三
十二號張政雄住宅，承前開恐嚇之概括犯意向張政雄恫稱：無錢還債要砍斷手腳等語
，使張某心生畏懼而簽發面額計一百萬元之本票共三張，並令張政雄替其等討債而強
將張某押解上車，帶往花蓮劉旭年家，以剝奪張政雄之行動自由。李學平向蘇叔僧借
款二萬元，未依約清償，蘇叔僧又夥同有犯意聯絡之鹿博、芮繼仁等人前往新竹市○
○路二三九巷十號李學平住處，脅迫李學平同往台北談判，而剝奪李學平之行動自由
等情，因而撤銷第一審關於乙○○部分及丙○○關於恐嚇取財部分之判決，改判論處
丙○○、乙○○共同意圖為自己不法之所有，以恐嚇使人將本人之物交付各罪刑，固
非無見。
惟查：(一)有罪判決書事實一欄，諸凡犯罪之時間、地點、方法及其他與適用法律有關
之事項，均應詳加記載，始足為適用法律之依據。原判決認丙○○、乙○○牽連觸犯
刑法第三百四十六條第一項、第三百零二條第一項、第三百五十四條之罪，但其中就
妨害劉旭年行動自由部分，究係自劉旭年至鑫鑫代書事務所起至回台北釋放之時止，
本其一貫妨害自由之犯意持續為之，抑或間歇性妨害劉旭年之行動自由，事實所載與
理由說明尚欠明確，但無論本於一貫之犯意為之或間歇性妨害自由，其起訖之時間均
應詳加記載，並於理由中詳加說明，始足為適用法律之依據。(二)原判決認定「乙○○
等人於途中恐嚇劉旭年簽發面額三十萬元之本票乙紙，持向劉萬扶誆稱：劉旭年前於
軍中服役時虧空公款，積欠債務三十萬元，劉旭年亦在旁附和，致劉萬扶心生畏懼，
誤信為真而答應於翌日傍晚付款」，究竟乙○○對劉萬扶是否係同時施加恐嚇與詐術
﹖否則何致劉萬扶心生畏懼及誤信為真。又恐嚇取財與詐欺犯行，如係對於同一人為
之，除非行詐不成，改以恐嚇手段為之，否則二行為似難以併存，實情如何，應予究
明。乙○○上訴意旨指摘原判決關於其部分、丙○○上訴意旨指摘關於恐嚇取財部分
不當，尚非全無理由，應認原判決各該部分，仍有撤銷發回更審之原因。至於原判決
理由五(一)、３不另為無罪之諭知部分，因公訴人認與上開論罪科刑部分，有裁判上一
罪之關係，爰一併發回，合予指明。又本件恐嚇取財罪部分，雖係刑事訴訟法第三百
七十六條第六款所列之罪，惟於修正刑事訴訟法施行前，原得上訴於第三審法院，且
已繫屬於法院，依刑事訴訟法第五條第一項規定，仍應依施行前之法定程序終結之，
附此明。
二駁回部分
按刑事訴訟法第三百七十七條規定，上訴於第三審法院，非以判決違背法令為理由，
不得為之。是提起第三審上訴，應以原判決違背法令為理由，係屬法定要件。如果上
訴理由狀並未依據卷內訴訟資料，具體指摘原判決不適用何種法則或如何適用不當，
或所指摘原判決違法情事，顯與法律規定得為第三審上訴理由之違法情形，不相適合
時，均應認其上訴為違背法律上之程式，予以駁回。本件上訴人丙○○上訴意旨略稱
：其與弟弟芮繼仁曾向蘇叔僧借錢無力清償，被迫加入其陣營，其本人非但未曾出資
分受利益，亦未在事務所工作，原審查無確切之證據足以證明其曾受有任何酬庸，徒
以上訴人曾陪同弟弟同赴討債，而推定常業重利之犯行，顯有認定事實不依證據及理
由不備之違法等語。上訴人甲○○上訴意旨略以：其受蘇叔僧之要脅而參與貸放工作
，但其有正當工作，且於擺脫蘇叔僧之掌控後，當面告知劉旭年：日後倘有任何問題
，儘可報警處理，概與本人無關等語，益見其被迫行事，無犯罪故意云云。
查原判決認定丙○○、甲○○明知蘇叔僧、芮繼仁在桃園縣桃園市○○街二十七號六
樓之三所開設之鑫鑫土地代書事務所經營地下錢莊，乘他人之急迫，貸與金錢而收取
與原本顯不相當之重利，乃基於常業重利之犯意聯絡，加入為成員，嗣劉旭年因急於
用錢，於八十一年五月十八日前來借款，經甲○○貸與二萬元，約定借貸五日利息為
六千元，利息預扣，實付一萬四千元，由劉旭年簽發十天期、一個月期，面額均為二
萬元之支票各一張，身分證、服務證各一件為質。八十一年六月一日乘潘永祥急於用
錢貸與二萬元，為期五日，約定利息為六千元，實付一萬四千元，由潘某簽發面額二
萬元、六萬元之支票各一張為擔保。八十一年六月中旬，乘張政雄急於用錢，貸與二
萬元，約定為期五日，利息七千元，先行扣除，實際由丙○○交與一萬三千元。八十
一年六月二日以同一手法貸與李學平二萬元，實際交付一萬六千元。上訴人等均恃此
為業，賴以維生等情，係依憑共犯蘇叔僧之供詞及上訴人二人分別供述曾在鑫鑫代書
事務所擔任放款及提供資金，暨被害人劉旭年、潘永祥、張政雄等人之指訴，資以認
定上訴人等有常業重利之犯行，因而撤銷第一審關於甲○○部分及丙○○重利部分之
判決，改判論處上訴人等二人共同常業重利各罪刑，已明其所憑之證據及認定之理
由，並以上訴人二人所辯其等遭蘇叔僧脅迫，始參與犯罪，惟以蘇某上開行為，未致
上訴人等喪失自由意志，所辯上情，無非事後卸責飾詞，不足採信，已於理由中詳加
說明與指駁，從形式上觀察，並無違背法令之情形存在。又上訴人兩人既供承參與常
業重利之犯行（第一審卷二四二頁、二四九頁），則蘇叔僧有無以吃喝玩樂為酬庸，
即與犯罪之成立無涉，甲○○事後縱對劉旭年言明日後倘有問題，儘可報警處理，亦
與已成立之犯罪不生影響。上訴人等未依卷內訴訟資料，具體指摘原判決此部分究竟
不適用何種法則，或如何適用不當，徒為事實上之爭執，核與法律規定，得為第三審
上訴理由之違法情形，不相適合，丙○○、甲○○上述部分之上訴為違背法律上之程
式，應予駁回。
據上論結，應依刑事訴訟法第三百九十七條、第四百零一條、第三百九十五條前段，
判決如主文。
中      華      民      國    八十八    年     十二     月     十六     日
                              最高法院刑事第十一庭
                                  審判長法官  莊  登  照
                                        法官  洪  明  輝
                                        法官  蔡  清  遊
                                        法官  黃  一  鑫
                                        法官  林  秀  夫
      右正本證明與原本無異
                                              書  記  官
中      華      民      國    八十八    年     十二     月    二十三    日
